臺灣高雄地方法院刑事判決　　　　　　　　　　　　九十二年度易字第二０二一號
　　公　訴　人　臺灣高雄地方法院檢察署檢察官
　　被　　　告　戊○○　男　五.
　　選任辯護人　莊美玲律師
右列被告因詐欺案件，經檢察官提起公訴（九十二年度偵緝字第一一六二號），本院
判決如左：
    主  文
戊○○無罪。
    理  由
一、公訴意旨略以：被告戊○○於民國八十八年初因參與真相衛星電視台台南區製播
    中心投資案，認識丁○○，事後得知丁○○因販賣「馬可波羅俱樂部會員卡」涉
    嫌詐欺，正由臺灣臺北地方法院檢察署偵辦中，遂主動打電話向丁○○表示與承
    辦檢察官陳進德熟識，該詐欺案有轉寰餘地，惟細節不便於電話中談等情，隨後
    被告即於同年七月間某日，親赴台中市○○路三三七號十六樓之一丁○○所經營
    之裕典旅行社，向丁○○誆稱與陳進德檢察官前在臺灣高雄地方法院檢察署任職
    時之主任檢察官熟識，可居間以新臺幣（下同）二百萬元之代價，幫忙擺平官司
    （暗示可獲不起訴處分）云云，但丁○○並未當場應允。惟被告並不死心，事後
    並多次以電話聯絡，並於同年七月底再次至裕典旅行社，將擺平官司之活動費降
    為八十萬元。丁○○認為可行，因而陷於錯誤而允諾交付之。嗣於同年七月底八
    月初某日，丁○○在裕典旅行社，交付現金六十萬元給被告，並應被告要求另行
    簽發四張面額分別為八萬四千元、一萬九千八百元、一萬四千元、二萬六千二百
    元之支票（票據號碼分別為ＲＢ0000000、ＲＢ0000000、ＲＢ0
    000000、ＲＢ0000000）交付被告，不足額之五萬六千元亦於事後
    以現金付訖，總計交付被告八十萬元，供其活動擺平官司。迨至同年十月初，丁○○得知所涉之詐欺案件已經起訴，自知受騙，遂打電話找被告理論，被告為安
    撫丁○○，表示願先行墊還二十萬元，並於同年十月十四日匯款二十萬元至丁○○泛亞銀行中港分行帳戶（帳號：000000000000），所餘之六十萬
    元則迄未返還等語，因認戊○○涉有刑法第三百三十九條第一項詐欺取財罪嫌。
二、本件公訴意旨認被告涉犯詐欺罪嫌，無非以告訴人丁○○於高雄市調查處之調查
    筆錄及偵訊筆錄，王月穗、王明德高雄市調查處筆錄，丁○○簽發之誠泰銀行西
    屯分行支票號碼為ＲＢ0000000、ＲＢ0000000、ＲＢ00000
    00、ＲＢ0000000四張支票影本，被告八十八年十月十四日匯款二十萬
    元入丁○○泛亞銀行中港分行000000000000號帳戶存摺明細資料影
    本，被告及丁○○談話錄音帶暨譯文一份、臺灣臺北地方法院檢察署八十八年度
    偵字第一六○六四號起訴書；而論告意旨另以：證人己○○及甲○○於本院審理
    中證述有各拿三十萬元給丁○○要擺平官司，與丁○○指訴相符，為其論罪依據
    。訊之被告則堅決否認上開犯行，辯稱丁○○開立上開四張支票及伊匯款二十萬
    元予丁○○，係先前丁○○所經營「裕典旅行社」帶伊上麗星遊輪賭博時之退佣
    及因賭博向丁○○借款換取籌碼之還款，並非收受司法活動費等語。
三、（一）按犯罪事實應依證據認定之，無證據不得推定其犯罪事實，不能證明被告
    犯罪者，應諭知無罪之判決，刑事訴訟法第一百五十四條、第三百零一條分別定
    有明文。又事實之認定，應憑證據，如未能發現相當證據，或證據不足以證明，
    自不能以推測或擬制之方法，為裁判基礎；又認定犯罪事實所憑之證據，雖不以
    直接證據為限，間接證據亦包括在內；然而無論直接或間接證據，其為訴訟上之
    證明，須於通常一般之人均不致有所懷疑，而得確信其為真實之程度者，始得據
    為有罪之認定，倘其證明尚未達到此一程度，而有合理之懷疑存在時，事實審法
    院復已就其心證上理由予以闡述，敘明其如何無從為有罪之確信，因而為無罪之
    判決，尚不得任意指為違法，最高法院四十年台上字第八六號及七十六年台上字
    第四九八六號分別著有判例可資參照。（二）按刑法第三百三十九條第一項詐欺
    罪之成立，以意圖為自己或第三人不法所有，以詐術使人將本人或第三人之物交
    付為要件。所謂以詐術使人交付，必須被詐欺人因其詐術而陷於錯誤，若其所用
    方法，不能認為詐術，亦不致使人陷於錯誤，即不構成該罪，最高法院著有四十
    六年台上字第二六○號判例可資參照。（三）按甲乙為同一機關有審判職務之公
    務員，丙因案託丁向甲行賄，甲以該案係乙主辦，允代向乙請託，丁交款後，甲
    收為己有並未交乙，亦未向乙關說，此種情形尚非於其主管或監督之事務圖利，
    與懲治貪污暫行條例第三條第一項第二款之規定不符，惟甲如係偽允向乙請託，
    為其詐得該款之方法，自應成立刑法第三百三十九條第一項之詐欺罪，設甲之允
    為請託並非虛偽，僅於丁交款後起意據為己有，即屬侵占行為，應依刑法第三百
    三十五條第一項處斷，大理院字第二五一三號意旨參照，反面言之，若甲業已將
    款項交予乙，且已向乙為關說，縱使嗣後乙並未依甲之請託而為行為，甲主觀上
    既無施用詐術之主觀意思，復無施用詐術之方法，自無成立詐欺罪之餘地。
四、經查：
（一）告訴人丁○○於高雄市調查處時陳述：「我今日前來貴處係要檢舉戊○○假冒
      國大代表謝仲瑜律師服務處助理身份佯稱可以幫我向臺北地檢署檢察官疏通我
      所涉及之詐欺案…」、「…當天我交給戊○○現金六十萬元現金…」，嗣於本
      院審理中結證稱：「…我跟己○○、甲○○（涉嫌馬卡波羅會員卡之同案被告
      ）商量說，戊○○有這樣子要求…」等語，而被告聲請傳訊之證人甲○○於本
      院審理中證稱：「（問：在該案偵查中，丁○○有無跟你說要請人幫忙活動？
      ）他是說要拜託新黨國會代表助理處理事情，需要一些錢，他請我借他錢，他
      所指的事情就是說要請人替他處理他犯罪的事情」、「（問：他跟你借多少錢
      ？）三十萬元，我拿現金給他」、「（問：在那裡交給他？）在嘉義我公司的
      嘉年華大樓…」、「（問：他是否之前有跟你接觸過這件事情？）之前他就有
      跟我聯繫，他說這件事情很冤枉要請該助理幫忙」等語，證人己○○於本院審
      理中亦詰證稱：「（問：當時丁○○有無跟你提過要找人擺平這件事情？）他
      說有一個朋友說可以幫忙擺平這件事情，他說他沒有錢，我當時借給他三十萬
      元」、「（問：借錢給丁○○的用途是否都是要去擺平官司？）我不曉得，丁○○說他被冤枉了，報上把他寫成匪諜了，他說他怕我們被連累了，叫我們把
      錢借給他」、「（問：你怎麼給他三十萬元？）他到我辦公室來，我拿給他現
      金」、「（問：他說有個朋友可以幫忙擺平，他有說是誰嗎？）他說是一個國
      會助理來找他」等語，以及證人即在裕典旅行社及裕典國際實業公司擔任出納
      兼會計張素靜證稱：「（何時、如何見過他（意指被告）？）是老闆打電話叫
      我拿錢，我拿到丁○○辦公室給丁○○，當時丁○○那一筆錢是託我保管，丁○○交給我的時候他說一共六十萬元，但我沒有看，那筆錢是用紙袋包著的」
      、「（問：丁○○在何處交這筆錢給你？）在公司」、「（丁○○打電話給你
      ，你當時人在何處？）我當時在辦公室裡面，丁○○是打內線給我，他也是在
      公司裡面」、「（你說你看過被告，是在什麼狀況下看到？）是拿錢到丁○○
      的辦公室的時候看到被告的」等語，互核均與告訴人所述相符，而證人甲○○
      、己○○確係因涉嫌馬可波羅會員卡案件與告訴人一同被移送，有臺灣臺北地
      方法院檢察署八十八年度偵字第一六○六四號起訴書一紙在卷可稽，而證人甲○○僅係將大樓出租給告訴人營業，並出資五百萬元裝潢，後來因涉嫌馬可波
      羅會員卡案件被移送，即將出資收回，退出投資，而證人己○○亦表示告訴人
      多次向伊調借小額金錢，且與告訴人已四、五年沒有見過面，二人與告訴人均
      無深交，亦與被告素不相識，自無串證構陷被告之可能，而證人張素靜亦已離
      開告訴人公司，被告亦不否認曾在八十八、八十九年間擔任新黨國大代表謝仲
      瑜之助理，故渠等證言自屬可採。再者，按私人錄製與他人對話過程之錄音帶
      ，其內容可表彰一定之意思表示，具有準文書之性質，若係當事人出於自由意
      志所為之陳述，即與文書的證據能力並無二致，縱使係為搜集訴訟資料所錄製
      之錄音帶，亦同，至於前後內容有無斷章截取之情形，係證明力之層次，並非
      證據力之問題。本件被告雖事後具狀抗辯認該錄音帶斷續、不連貫，惟經本院
      當庭播放錄音帶勘驗之結果，其對話內容前後雖因不清楚，而無法一字一句記
      載，惟並無斷續、不連貫之情形，且被告當場亦未爭執有斷續不連貫情形，事
      後亦無法指稱何處有斷續、不連貫，其空言否認其證據能力，尚不足採信。況
      被告並不否認該錄音帶為伊與告訴人對話之聲音，經本院當庭勘驗錄音帶之結
      果，有：「丁○○：…沒有關係，我跟你講是這錢有沒有交給主任檢察官？」
      、「戊○○：當然有」等語，亦足證告訴人確有交付司法活動費予被告。證人
      甲○○及己○○有為解決前開司法案件而分別交給告訴人三十萬元現金，並由
      告訴人暫交證人張素靜保管後，再由證人張素靜交給告訴人交付予被告六十萬
      元現金之事實，堪予認定。雖告訴人於本院審理中先是陳稱：「…後來己○○
      、甲○○同意從我們裕典嘉義分公司的銀行帳戶（我忘記是何家銀行）匯款到
      裕典台中總公司六十萬元，但究竟是用匯款還是領現金給我，我已經忘記了，
      要問甲○○才知道，因為這是他去做的」、與證人甲○○稱：三十萬係拿現金
      ，同時己○○也在場交給告訴人三十萬元，是否從嘉義裕典公司領錢出來已經
      忘記了等情，及證人己○○稱：他到我位於台中市○○路心想室成股份有限公
      司辦公室，我自保險庫拿現金三十萬元交給告訴人等語，三人關於證人己○○
      、甲○○出資資金來源、交付地點等情節之所述雖互有出入，間或有遺忘之情
      形，惟因案發迄今已逾五年，記憶模糊亦屬正常，況告訴人與證人己○○、甲○○間本有資金往來，且各自事業資金出入甚多，當時亦無認識到有證述之必
      要，無特別記憶之可能，自難以此細節差異，遽認渠等所述有所矛盾。
（二）至於告訴人指稱於交付前述六十萬元現金時，同時依被告之要求開立上開四張
      金額分別為八萬四千元、一萬九千八百元、一萬四千元及二萬六千二百元之支
      票，並交付被告，不足額之五萬六千元則於事後以現金付訖，總計金額為八十
      萬元部分，告訴人於第一次在高雄市調查處作筆錄時先是稱：「…當時我拿了
      六十萬元之現金及一張二十萬元之支票（泛亞銀行中港分行丁○○帳戶）給戊○○」，嗣於高雄市調查處第二次調查筆錄時則陳述：「…戊○○於八十八年
      七月底至八月初期間，戊○○到我位於台中市○○路三三七號十六樓之一裕典
      旅行社，向我拿取先前說好的司法活動費八十萬元，當天見面時，我交給戊○○現金六十萬元，我向他表示剩下的二十萬元過幾天再給，戊○○隨即表示不
      足之二十萬元可以幫我先墊，但要求我開立四張面額分別為八萬四千元、一萬
      九千八百元、一萬四千元、二萬六千二百元的支票給他…至於不足額的五萬六
      千元，係之後我以現金交付給他的」、迨於偵查中則陳稱：「…七月底八月初
      我勉強湊了六十萬現金給他，另外當場又當場開了三、四張票面額是二十萬，
      總數是八十萬給他…」等語，其指述前後並不一致，是其指述簽發上開四張支
      票予被告支付司法活動費云云，是否屬實，已非無疑。而且被告抗辯該四張支
      票係經告訴人所經營之裕典旅行社介紹至麗星遊輪上賭博之退佣，與證人即在
      被告所經營ＶＣＤ店擔任負責人之乙○○於本院九十三年二月二日審理中先證
      稱：「（問：是否知道被告可以跟丁○○領取佣金？）知道。賭客上船會交一
      定的金額給丁○○，再由我們旅行社換成籌碼，交給客戶，客人在玩的過程中
      籌碼會來來去去，客戶可以賺取退佣」、嗣於九十四年一月六日審理期日中復
      補充證稱：「…我還要負責幫客人拿贏得的籌碼到船上櫃台換客人要再下注的
      籌碼，因為客人不能直接拿贏得的籌碼再下注」、「老闆說我如果帶客人上船
      ，我可以退佣，客人也可以退佣，但是客人是跟誰領退佣的錢我不知道」、「
      因為我認為我的佣金是跟旅行社領的，所以我認為客人也是可以跟旅行社領，
      事實上我並沒有看過」、「我曾經在旅行社看過一張資料，那份資料寫說旅行
      社如有帶客人上船的話，船上會退佣給旅行社，旅行社就會把其中一部分的金
      額退給客人」等語相符，且告訴人對於被告曾上麗星郵輪賭博一事亦不否認，
      而於本院審理中證稱：「（問：裕典公司是否有幫客人報名麗星郵輪？）有，
      我們幫客人上麗星郵輪旅遊，但是賭博部分，是郵輪規定，客人上船後，如有
      帶一定金額，進賭場玩一定的時間，就可以免費在船上招待吃、住，都不需要
      任何費用，賭場會幫客人辦理會員卡，戊○○也有辦會員卡」等語，另有被告
      告抗辯係因賭博退佣而收受前開支票等語，尚非全然不可採信。告訴人雖稱僅
      有結算，並無退佣之情形，惟並未提出任何事證作為證據，且除告訴人前揭前
      後不一之指述外，復無證據證明告訴人曾交付五萬六千元予被告，故被告雖確
      實有收受告訴人簽發之上開四張支票，尚難以此遽以認定告訴人另有支付二十
      萬元司法活動費予被告之不利認定。綜上，既無其他積極證據足認告訴人尚有
      交付被告二十萬元之代價作為司法活動費，故告訴人指稱司法活動費為八十萬
      元，其中超過六十萬元之部分，即無從認定，應認告訴人交付被告之司法活動
      費僅六十萬元。
（三）另告訴人指稱迨至同年十月初，伊得知所涉之詐欺案件已經起訴，自知受騙，
      遂打電話找被告理論，被告表示願先行墊還二十萬元，並於同年十月十四日匯
      款二十萬元至丁○○泛亞銀行中港分行帳戶（帳號：00000000000
      0）等語，被告抗辯係償還前述麗星郵輪賭博向告訴人支借之二十萬元等語。
      查告訴人於本院審理中曾證稱：「（問：如果客人的錢不夠的話，是否可以在
      船上臨時借錢？）我沒有在作這種事情，但是客人如果缺錢的話，可以用信用
      卡在船上刷卡，或者跟船上的朋友借錢」、「（問：戊○○跟你之間，是否有
      因麗星郵輪賭博而有金錢往來？）我不記得，但有可能他輸了，或是我輸了，
      我們互相有借錢…」等語，準此被告與告訴人間確有因賭博相互借錢等金錢往
      來一事，故被告前述抗辯尚非不可採信，況告訴人涉嫌馬可波羅會員卡一案，
      起訴書正本製作時間為八十八年十月十五日，此有前開起訴書影本一紙附卷可
      佐，告訴人於正本製作前如何知悉已被起訴而與被告理論，且被告隨即返還二
      十萬元，凡此顯與常理有違，故被告雖有匯款二十萬元予告訴人之事實，仍不
      得以此作為不利被告之認定，遽以推斷有告訴人指述被告墊還二十萬元司法活
      動費之一節。
（四）告訴人另提出內容為：「本人替（改為『向』）丁○○保管（改為『借款』）
      新台幣貳佰（改為『八十』）萬元，言明於八十九年七月三十日前（增『連本
      帶利』）歸還」等字句之承諾書，以為被告有收受前開八十萬元司法活動費之
      證據，訊據被告固不否認前開「向」、「借款」、「八十」、「連本帶利」等
      字為伊於八十八年十月間在臺灣臺中地方法院開庭後在丁○○車上所寫，惟否
      認與告訴人所之上開司法活動費有關，辯稱：「他（指告訴人）說有人跟他借
      錢，他請我修改，他說人家跟他借八十萬，我說上面寫二百萬元這樣不行，我
      就幫他改，且他們的法律關係是借貸不是保管，所以我幫他改為借款」等語。
      經查觀諸承諾書之記載內容，並無任何隻字片語與告訴人所稱之司法活動費有
      關，而且其後亦無被告之簽名、蓋章或捺指印，則該承諾書，究竟是否係被告
      為其向告訴人收取司法活動費而書立，已非無疑；況且告訴人於本院審理時證
      述：「（問：之前說戊○○已經還了二十萬元給你才寫借據？）是的」、「（
      問：為何借據上面還要寫八十萬元？）因為我知道他一定會改金額，我想故意
      留下他的筆跡」、「我是順手寫二百萬元，我想讓他自己寫，確定他到底跟我
      拿多少錢」等語，惟徵諸常理，倘若該紙條確為二人因討論司法活動費所開立
      ，則依告訴人所言，司法活動費為八十萬元，而被告既已清償告訴人二十萬元
      ，則應僅剩下六十萬元尚未償還，為何被告仍於該紙條寫八十萬元，是僅憑上
      開承諾書，尚無從認定被告有向告訴人收取超過六十萬元之司法活動費，至於
      證人即與告訴人一起到台中找被告拿錢之陳宗裕於本院審理時證稱：「…我們
      找到他（指被告）之後他跟我們一起上車，開了一段路之後，他說他想單獨跟
      黃先生（指告訴人）談，之後，我跟藍恭達就下車搭計程車先回公司了」等語
      ，則證人陳宗裕既未聽聞告訴人與被告討論之情形，自亦難認該紙條確與司法
      活動費有關，故該紙條縱有被告書寫之字跡，亦難據為被告不利認定之證據，
      併此敘明。
（五）告訴人於高雄市調查處第一次詢問時指稱：「…戊○○當時向我表示陳進德前
      在高雄地檢署的主任（姓名不詳）與渠非常熟識，渠曾經透過該主任檢察官向
      陳進德關說一件官司，彼此有分到好處，因此有此前例，他確實可用錢擺平這
      項官司…要我拿出二百萬元擺平這宗官司，該二百萬仍要透過陳進德原在高雄
      地檢署的主任，交給陳進德擺平官司，我當時表示再考慮看看…雙方將價碼開
      到八十萬元，戊○○還表示將再與該主任檢察官見面談話後才以定案，過了二
      、三天戊○○打電話給我，表示對方（指該主任與陳進德）均已同意…」、「
      …如果萬一起訴，他會在起訴前一週知道，那時他將扣除五萬元做為該位主任
      的走路費，其餘七十五萬元會退還給我」，而於本院審理中證稱：「（問：是
      否知道戊○○有把錢轉給主任檢察官？）他說他有把錢交給高雄的主任檢察官
      ，要等他（高雄的主任檢察官）有空到台北再把錢交給台北陳檢察官」、「（
      問：戊○○當時有無跟你提到主任檢察官的名字？）沒有」、「（問：你有無
      證據可以證明戊○○沒有將錢交給主任檢察官？）沒有，他跟我說他有將錢交
      給主任檢察官，我有問他說有沒有交給陳檢察官，他說不能用匯的，只能主任
      檢察官北上公辦的時候，再交給陳檢察官」等語，則被告並未向告訴人保證其
      涉嫌之馬可波羅會員卡案件一定會獲不起訴處分，且需待高雄之主任檢察官有
      空才能直接將金錢交給台北之陳進德檢察官，而高雄之主任檢察官究竟為何人
      、被告是否未將其向告訴人收取之六十萬元交予該主任檢察官等，均無證據可
      資證明，故被告雖有收受告訴人六十萬元之司法活動費，如前所述，惟若被告
      確實有轉交予該主任檢察官，揆諸前揭說明，則被告主觀上即無施用詐術之故
      意，而其行為亦難認有該當施用詐術使人以陷於錯誤之情形。而究竟被告是否
      未將上開司法活動費交予主任檢察官之事實，並無證據證明，自不得僅以告訴
      人交付司法活動費予被告後仍被起訴，遽予推認被告有詐欺之犯行。
（六）綜上所述，本件依告訴人之指述及調查事證之結果，仍不能使一般人達於無合
      理之懷疑，而確信被告有何施用詐術，向告訴人謊稱；伊與承辦檢察官任職於
      高雄時之主任檢察官熟識，花八十萬元可擺平官司，致告訴人陷於錯誤而交付
      八十萬元之情事，是公訴人認被告涉犯刑法第三百三十九條第一項之詐欺取財
      罪嫌，應有未洽。此外，本院復查無其他積極證據足認被告有公訴意旨所載之
      詐欺取財犯行，不能證明被告犯罪，自應為被告無罪之諭知。
據上論斷，應依刑事訴訟法第三百零一條第一項，判決如主文。
本案經檢察官丙○○到庭執行職務。
中　　　華　　　民　　　國　　  九十四  　　年　　　二　　　月　　三　　日
                                    臺灣高雄地方法院刑事第九庭
                                      　審判長法　官  李璧君
                                              法  官  黃惠玲
                                              法  官  陳筱蓉
右正本證明與原本無異。
如不服本判決，應於判決送達後十日內，向本院提出上訴狀。
                                              書記官  梁瑜玲
中　　　華　　　民　　　國　　九十四　　年　　　二　　　月　　十四　　日
